臺灣高雄地方法院刑事判決　　　　　　　95年度易字第2119號
公　訴　人　臺灣高雄地方法院檢察署檢察官
被　　　告　乙○○
上列被告因重利案件，經檢察官提起公訴（95年度偵緝字第1221
號），嗣被告於本院準備程序進行中，就被訴事實為有罪之陳述
，經裁定適用簡式審判程序審理，本院判決如下：
    主  文
乙○○犯重利罪，處拘役肆拾日，如易科罰金，以銀元佰元即
新臺幣玖佰元折算壹日，減為拘役貳拾日，如易科罰金，以銀元
佰元即新臺幣玖佰元折算壹日。
    事  實
一、乙○○於94年8 月11日14時許，在高雄市○○區○○路62巷
    D 棟18號8 樓之2 住處中庭，因見丁○○與甲○○有債務糾
    紛，遭甲○○催討，而急迫用錢之際，乃基於重利之犯意，
    表示願意借錢予丁○○並留下載有「李先生0000000000」之
    名片後離去。嗣甲○○撥打上開電話向乙○○表示丁○○欲
    向其借款，待乙○○返回上開處所後，由丁○○開立3 萬元
    本票及9 萬元現金保管條交予乙○○以供擔保，且於同日16
    時許，帶同甲○○、乙○○與另一真實姓名年籍不詳之男子
    ，返回其位於高雄縣鳳山市○○路83號12樓住處，再提出戶
    口名簿、電費單、身分證供乙○○影印後，乙○○始同意借
    款新台幣（下同）3 萬元，並預扣1 個月利息7,500 元，實
    際僅交付22,500元予丁○○，經換算月息達25分，而取得與
    原本顯不相當之利息。
二、案經丁○○（起訴書誤載為丙○○）訴由高雄市政府警察局
    苓雅分局報告臺灣高雄地方法院檢察署檢察官偵查起訴。
    理  由
壹、程序部分：
    本件被告乙○○所犯係死刑、無期徒刑、最輕本刑為3 年以
    上有期徒刑以外之罪，其於準備程序中就被訴事實為有罪之
    陳述，經法官告知簡式審判程序之旨，並聽取公訴人及被告
    之意見後，經裁定進行簡式審判程序，合先敘明。
貳、實體部分：
一、認定犯罪事實所憑之證據：
    上揭事實，業據被告於本院審理時坦承不諱（見本院卷第18
    4 頁），核與告訴人丁○○於警詢、偵訊及本院審理中之證
    述大致相符（見高市警苓分三字第0940017743號卷第11頁、
    94年度偵字第25399 號卷第17頁、本院卷第139 頁），復有
    告訴人簽立之9 萬元現金保管條、載有「李先生0000000000
    」之名片（均影本）各1 紙在卷可憑（見上開警卷第35頁、
    第37頁），足認被告之自白與事實相符。再按刑法第344 條
    重利罪成立之要件，其中取得與原本顯不相當之重利，係指
    就原本利率、時期核算及參酌當地之經濟狀況，較之一般債
    務之利息，顯有特殊之超額者而言（最高法院91年度台上字
    第57 05 號判決參照）。被告向告訴人所收取利息已高於現
    今低利率時代金融機構放款利率及一般社會可接受之客觀標
    準，實已屬與原本顯不相當之重利，可堪認定，從而，本件
    事證明確，被告之犯行足堪認定，應依法論科。
二、法律之比較適用：
    被告於行為後，刑法業於94年2 月2 日修正公佈部分條文，
    並於95年7 月1 日施行。依修正後刑法第2 條第1 項規定：
    「行為後法律有變更者，適用行為時之法律。但行為後之法
    律有利於行為人者，適用最有利於行為人之法律」，另於比
    較時應就罪刑有關之共犯、未遂犯、想像競合犯、牽連犯、
    連續犯、結合犯，以及累犯加重、自首減輕暨其他法定加減
    原因（如身份加減）與加減比例等一切情形，本於統一性及
    整體性原則，綜其全部罪刑之結果而為比較。經查：
  (一)按被告行為後，刑法部分條文業於94年2 月2 日修正公布，
    並自95年7 月1 日起施行，依刑法第2 條第1 項之規定，應
    就本案適用法律修正部分，為從舊從輕之比較。查修正前刑
    法第33條第5 款規定：「罰金：一元以上。」修正後該條款
    則規定「罰金：新台幣一千元以上。」其罰金刑範圍之下限
    已經提高，比較新舊法結果，以舊法較有利於行為人，是本
    件應依舊法規定論處。
  (二)又被告2 人上開行為時之刑法第41條第1 項前段規定：「犯
    最重本刑為5 年以下有期徒刑以下之刑之罪，而受6 個月以
    下有期徒刑或拘役之宣告，因身體、教育、職業、家庭之關
    係或其他正當事由，執行顯有困難者，得以1 元以上3 元以
    下折算1 日，易科罰金。」關於易科罰金之折算標準，修正
    前罰金罰鍰提高標準條例第2 條前段（自95年7 月1 日起已
    刪除）規定，就其原定數額提高為100 倍折算1 日，則本件
    被告該行為時之易科罰金折算標準，應以銀元300 元折算1
    日，經折算為新臺幣後，即應以新臺幣900 元折算1 日。惟
    修正後刑法第41條第1 項前段規定改為：「犯最重本刑為5
    年以下有期徒刑以下之刑之罪，而受6 個月以下有期徒刑或
    拘役之宣告者，得以新臺幣1 千元、2 千元或3 千元折算1
    日，易科罰金。」比較修正前後易科罰金之折算標準，以修
    正前之規定較有利於被告2 人，依刑法第2 條第1 項前段，
    應適用修正前刑法第41條第1 項前段規定，定其折算標準。
  (三)另刑法分則之罪，其罰金刑貨幣單位由銀元修正為新臺幣之
    法律適用，非屬法律變更，不生新舊法比較問題，而應適用
    刑法施行法第1 條之1 規定，有臺灣高等法院暨所屬法院95
    年法律座談會刑事類提案第16號、第19號法律問題研究結論
    ，可資參照，併附敘明。
三、所犯罪名及科刑理由：
　(一)核被告之所為，係犯刑法第344 條之重利罪。
　(二)爰審酌被告等為賺取暴利而為貸款收取重利，破壞正常金融
  　交易秩序，導致借款人為高利所苦或受債務壓迫，衍生社會
    問題，行為實不足取，惟念及被告犯後坦承犯行，而重利借
    款與否係出於被害人自由意識，被告尚未涉及暴力討債規模
    及組織，且本件被告貸放金額及取得之利息非鉅，及其犯罪
    之動機、目的、手段、所受教育程度、家庭經濟狀況等其他
    一切情狀，量處如主文所示之刑，並諭知如主文所示易科罰
    金之折算標準。又被告犯罪後，中華民國九十六年罪犯減刑
    條例業於96年7 月4 日修正公布，並自同年7 月16日起施行
    ，本件被告最後之犯罪時點係在96年4 月24日減刑基準日之
    前，且所犯之罪核與該條例第2 條第1 項之規定相符，復無
    同條例第3 條限制減刑之除外情形，爰依該條例第2 條第1
    項第3 款規定，減其上開宣告刑期二分之一。
據上論斷，應依刑事訴訟法第273 條之1 第1 項、第284 條之1
、第299 條第1 項前段，刑法第2 條第1 項前段、第344 條、第
38條第1 項第2 款、修正前第41條第1 項前段，廢止前罰金罰鍰
提高標準條例第2 條，刑法施行法第1 之1 條，中華民國96年罪
犯減刑條例第2 條第1 項第3 款、第7 條，判決如主文。
本案經檢察官戊○○到庭執行職務。
中　　華　　民　　國　　96　　年　　11　　月　　14　　日
                  刑事第十七庭  法　官  李育信
以上正本證明與原本無異。
如不服本判決應於收受本判決後10日內向本院提出上訴書狀，並
應敘述具體理由，如未敘述上訴理由者，應於上訴期間屆滿後20
日內補提理由書狀於本院（均須按他造當事人之人數附繕本）「
切勿逕送上級法院」。
中　　華　　民　　國　　96　　年　　11　　月　　14　　日
　　　　　　　　　　　　　　　　書記官  廖佳玲
附錄本判決論罪之法條：
刑法第344 條（重利罪）
乘他人急迫、輕率或無經驗貸以金錢或其他物品，而取得與原本
顯不相當之重利者，處1 年以下有期徒刑、拘役或科或併科1 千
元以下罰金。
